臺灣高等法院民事判決　九十一年度保險上易字第八號
　　　上　訴　人　甲○○
　　　訴訟代理人　尹德彰
　　　被上訴人　　明台產物保險股份有限公司
　　　法定代理人　陳曉堂
　　　訴訟代理人　劉子綱
右當事人間給付保險金事件，上訴人對於中華民國九十一年二月十五日臺灣臺北地方
法院九十年度保險字第二一七號第一審判決提起上訴，本院判決如左：
　　主　　　文
上訴駁回。
第二審訴訟費用由上訴人負擔。
　　事　　　實
甲、上訴人方面：
　一、聲明：
　　(一)原判決不利於上訴人部分廢棄。
　　(二)右廢棄部分，被上訴人應再給付上訴人新臺幣（下同）六十一萬二千五百元，
　　　及自原審起訴狀繕本送達翌日起按年息百分之十計算之利息。
　　(三)第一、二審訴訟費用由被上訴人負擔。
　二、陳述：除與原判決記載相同者，茲引用之外，補陳：
　　(一)系爭保險契約為定值保險、足額保險：
　　　1.本件保險金額既已約定為一百萬元，則被上訴人之理賠金額應以保險金額一
　　　　百萬元計算，於扣除百分之二十為上訴人之自付額後，被上訴人應給付上訴
　　　　人八十萬元保險金，始為合理。
　　　2.系爭保險標的物為一九八九年製造，已超過八年之耐用年數，市場價格約為
　　　　一百萬元，被上訴人斷無將保險標的物之保險金額以重置價格三百萬元超額
　　　　承保之理。更何況，超過耐用年數之保險標的物，保險人原則上不應承保，
　　　　被上訴人既已承保超過耐用年數之系爭保險標的物，自應推定為定值保險，
　　　　否則超過耐用年數之保險標的物，其保險利益為一百萬元，被保險人欲於保
　　　　險事故發生時獲得一百萬元之理賠時，應如何投保？保險人又將如何承保？
　　　　3.依保險法第五十四條第二項規定：「保險契約的解釋應探求當事人之真意
　　　　，不得拘泥於所用的文字，如有疑義時，以作有利於被保險人之解釋為原則
　　　　」，及同法第五十四條之一第一項規定：「保險契約中有左列情事之一，依
　　　　訂約時情形顯失公平者，該部分之約定無效：(1)免除或減輕保險人依本法應
　　　　負之義務者；：：：(4)其他於要保人、受益人或被保險人有重大不利益者」
　　　　，本件保險金額及特約條款之約定既有疑義，依上開規定，自應將系爭保險
　　　　契約解釋為定值保險、足額保險。
　　(二)本件保險費為一萬二千元，若被上訴人理賠十八萬七千五百元的話，理賠費率
　　　僅為○．○六四（一萬二千元除以十八萬七千五百元），顯然不合理。
　三、證據：援用原審所提證據。
乙、被上訴人方面：
　一、聲明：
　　(一)上訴駁回。
　　(二)第二審訴訟費用由上訴人負擔。
　二、陳述：除與原判決記載相同者，茲引用之外，補陳：
　　(一)系爭保險標的物之重置價格為三百萬元，上訴人僅投保一百萬元，為重置價格
　　　之三分之一，被上訴人僅在上訴人投保之範圍內負保險理賠責任。系爭保險標
　　　的物使用年數約十二年，已超過系爭保險契約特約條款三０三約定之耐用年數
　　　，折舊金額以重置價格百分之七十五計算。另依系爭保險契約特約條款三０五
　　　約定，扣除上訴人應負之百分之二十五自負額後，被上訴人僅需給付上訴人十
　　　八萬七千五百元之保險理賠金。
　　(二)保險法第五十四條之一僅適用於人身保險，不適用於本件財產保險，上訴人有
　　　所誤解。
　三、證據：援用原審所提證據。
　　理　　　由
一、上訴人起訴主張：兩造於民國八十九年十月四日簽立系爭營建機具保險契約，保
　　險標的物為伊所有之小松廠牌七十八年出廠、ＰＣ二００─五型式之挖土機一台
　　，保險金額一百萬元，保險期間自八十九年十月四日起至九十年十月四日止。系
　　爭保險標的物於九十年三月十五日在高雄縣路竹鄉○○路新園村變電所後方空地
　　失竊，伊即向高雄縣警察局湖內分局一甲派出所報案，並備齊文件向被上訴人請
　　求理賠。因本件保險金額既已約定為一百萬元，扣除百分之二十為上訴人之自付
　　額後，被上訴人應給付上訴人八十萬元保險金，詎被上訴人竟置之不理，伊爰依
　　系爭保險契約基本條款第一條，保險法第三十四條第二項規定，請求被上訴人給
　　付保險金八十萬元，及自原審起訴狀繕本送達翌日起至清償日止按年息百分之十
　　計算之利息等情（原審判命被上訴人給付上訴人十八萬七千五百元及自九十年十
　　二月十一日按年息百分之十計算之利息，被上訴人並未聲明不服，僅上訴人就敗
　　訴部分提起上訴）。
　　被上訴人則以：依系爭保險契約基本條款第三條約定，保險標的物之保險金額為
　　該標的物之重置價格：系爭保險標的物之重置價格為三百萬元，上訴人投保之金
　　額僅為一百萬元，為重置價格之三分之一，故伊僅在上訴人投保之範圍內負給付
　　保險理賠之責任。又系爭保險標的物使用年數約十二年，已超過系爭保險契約特
　　約條款三０三約定之耐用年數，依系爭保險契約之特約條款三０三（折舊率特約
　　條款）約定，折舊金額以重置價格百分之七十五計算；再依系爭保險契約之特約
　　條款三０五（竊盜損失自負額特約條款）約定，上訴人應負百分之二十五之自負
　　額，予以計算後，伊僅須給付上訴人十八萬七千五百元之保險金等語，資為抗辯
　　。
二、經查兩造於八十九年十月四日簽立「營建機具綜合保險單」，保險標的物為上訴
　　人所有之小松牌七十八年出廠、ＰＣ二００─五型式之挖土機一台，保險金額一
　　百萬元，保險期間自八十九年十月四日起至九十年十月四日；嗣上開挖土機於保
　　險期間內之九十年三月十五日下午五時許，在高雄縣路竹鄉○○路新園村變電所
　　後方空地遭竊等事實，業據上訴人於原審提出讓渡證書、營建機具綜合保險單、
　　基本條款、三０三及三０五特約條款、遺失案件報案證明申請書、高雄縣警察局
　　湖內分局九十年三月三十一日湖警刑字第一八七七號函各一件為證（原審高雄地
　　院卷第九至十六、十九頁），並為被上訴人所不爭執，應堪信為真實。
三、上訴人主張：上開挖土機於保險期間內遭竊，發生保險事故，本件保險金額約定
　　為一百萬元，於扣除百分之二十之上訴人自付額後，被上訴人應給付上訴人保險
　　金八十萬元，伊備齊文件向被上訴人請求，被上訴人未為給付等情。被上訴人並
　　未否認系爭保險標的物發生保險事故之事實，惟以：依系爭保險契約第三條、特
　　約條款三０三、三０五等約定，伊僅須給付上訴人十八萬七千五百元之保險金等
　　語抗辯。經查：
　(一)觀察系爭保險契約基本條款第九條第一項約定：「遇有本保險單第一條之任何毀
　　損、滅失時，公司得選擇以現金給付、修理或置換等方式，對被保險人予以賠償
　　」，第二項：「本公司之賠償金額依下列為準，但每一次意外事故任一保險標的
　　物之賠償金額以不超過其保險金額為限：：：(二)不能修復者或前款之修復費用超
　　過保險標的物在毀損瞬間前之實際價值時：以該實際價值為限，並應扣除殘餘物
　　之價格。所謂實際價值係按重置價格扣減折舊後之金額：：：」等語，可知兩造
　　約定：於保險標的物發生保險事故時，在不能修復或修復費用超過保險標的物在
　　毀損瞬間前之實際價值時，被上訴人理賠之金額以該保險標的物之實際價值為限
　　，並應扣除殘餘物之價格，且不得超過保險金額。易言之，當保險標的物發生保
　　險事故時，被上訴人理賠之金額會因保險標的物於發生毀損該時之實際價值不同
　　，而有所不同，故本件保險之性質應屬保險法第五十條第二項規定之「不定值保
　　險」。
　(二)查系爭保險標的物挖土機於九十年三月十五日在高雄縣路竹鄉○○路新園村變電
　　所後方空地遭竊，不可能修復，故參照上開保險契約第九條第二項(二)之約定，被
　　上訴人之賠償金額應以該挖土機在九十年三月十五日之實際價值（實際價值係按
　　重置價格扣減折舊後之金額）為限，並應扣減殘餘物之價格。
　　1.本件挖土機之重置價格：依保險契約第三條約定：「所謂重置價格，係指重新
　　　置換與該標的物同一廠牌、型式、規格、性能或相類似機具之『新品價格』。
　　　該項價格並應包括購置新品出廠價格、運費、關稅、安裝費用及其他必要費用
　　　」，查上開挖土機置換新品之價格為三百萬元，此有被上訴人於原審提出之華
　　　信保險公證人有限公司公證報告一份在卷可稽（原審台北地院卷第十九頁），
　　　上訴人不予爭執，堪信系爭保險標的物之重置價格為三百萬元。
　　2.本件挖土機之實際價值：依系爭保險契約之特約條款三○三（折舊率特約條款
　　　）約定：「本保險單承保標的物之折舊，依其重置價格，按耐用年數八年以平
　　　均法計算，但折舊之金額最高以重置價格之百分之七十五為限」等語，查本件
　　　保險物係七十八年出廠，至九十年三月十五日遭竊時止，已使用十二年之久，
　　　顯已超過上開約定之八年耐用年數，則折舊金額應以最高之重置價格百分之七
　　　十五計算，是系爭推土機之折舊金額為二百二十五萬元（0000000 x 75% =000
　　　0000），故系爭挖土機於九十年三月十五日遭竊時之實際價值為七十五萬元（
　　　0000000-0000000=750000）。
　　3.殘餘物之價格為零。
　　4.依上說明，本件保險標的物挖土機之實際價值為七十五萬元。
　(三)再查兩造保險契約基本條款第十四條另約定：「本保險單第一條保險標的物之保
　　險金額低於本保險單第三條規定之金額（按指重置價格）時，其差額視為被保險
　　人自保，遇有承保範圍內之毀損滅失，本公司僅依比例負賠償之責」等語，而系
　　爭保險標的物挖土機之重置價格為三百萬元，已如上述，本件保險金額約定為一
　　百萬元，則依上開規定，差額部分（二百萬元）應視為上訴人自保，故本件被上
    訴人僅就上訴人之損失按三分之一之比例負賠償責任。
　(四)另依系爭保險契約基本條款第四條約定：「本保險單所載自負額，係任何一次意
　　外事故所致本保險單承保範圍內之毀損或滅失或賠償責任，被保險人需先行負擔
　　之金額，本公司僅對超過自負額部分負賠償責任」，查兩造簽訂之系爭營建機具
　　綜合保險單上記載上訴人「應負擔之自負額為百分之二十至少三萬元」，備註欄
　　另載明「適用特約條款：＃三０三、＃三０五」，參照特約條款三０五（竊盜損
　　失自負額特約條款）：「本保險單承保之標的物因偷竊、搶奪、強盜所致之損失
　　，被保險人須先行負擔自負額新臺幣伍萬元整或損失之百分之二十五，以兩者中
　　較高者為準」，合併觀察上開保險單之記載，應認兩造特別約定：若保險標的物
　　發生偷竊、搶奪及強盜之保險事故時，上訴人負擔之自付額為五萬元或損失之百
　　分二十五計算，兩者中較高者；若保險標的物發生上述三種情形外之其他保險事
　　故時，上訴人負擔之自負額則為三萬元或損失之百分之二十計算。查本件之保險
　　事故既為第三人偷竊，則上訴人應負擔之自負額應以特約條款約定之五萬元或損
　　失之百分之二十五中較高者。因保險標的物之實際價值為七十五萬元，則上訴人
　　損失之百分之二十五為六萬二千五百元（750000x1/3 x25% =62500），高於五萬
　　元，則上訴人之自負額應為六萬二千五百元，依此計算，上訴人之挖土機發生保
　　險事故，被上訴人應給付之保險金額為十八萬七千五百元（[750000 x 1/3]-625
　　00 =000000-00000 =187500）。
四、上訴人雖執詞主張：(一)系爭保險標的物既經被上訴人承保並約定保險金額為一百
　　萬元，即應認本件保險標的物之實際價值為一百萬元，故本件應屬定值保險、足
　　額保險，被上訴人之理賠金額應以一百萬元扣除百分之二十之上訴人自負額，故
　　被保險人之理賠金額應為八十萬元。(二)本件契約條款有疑義，應依保險法第五十
　　四條第二項規定作有利於被保險人之解釋。(三)若被上訴人理賠十八萬七千五百元
　　者，本件保險費為一萬二千元，理賠費率僅為○．○六四，顯然不合理等節。惟
　　查：
　(一)按兩造簽立系爭保險契約，約定於挖土機發生保險事故時，被上訴人應負給付保
　　險金之責，足見上訴人之投保，旨在填補其因挖土機發生保險事故而遭受之損害
　　，是上訴人於保險事故發生後應得之保險賠償，應僅限於保險利益受侵害之範圍
　　；保險金額僅係兩造約定保險事故發生時，被上訴人賠償之「最高額」，用以限
　　制保險人之責任，並非保險事故發生時保險人即須賠償之金額。本件保險契約雖
　　約定保險金額為一百萬元，惟仍應審究挖土機發生保險事故時，上訴人所遭受之
　　財產損害為若干，以決定被上訴人應賠償之保險金數額，故本件屬不定值保險，
　　並非定值保險，上訴人容有誤解。
　(二)又上訴人自認：系爭保險單以及基本條款、特約條款都是訂在一起，交付給伊之
　　情明確（本院卷第二九頁），則有關兩造間之保險約定胥以契約條款定之。本件
　　因保險事故發生，依契約各條款約定，計算被上訴人應給付之保險金額為十八萬
　　七千五百元，已詳如上開三、所述。審核兩造間之系爭保險基本、特約條款，已
　　明訂保險標的物之重置價格、折舊、實際價值等定義，並無不明確之處，自無從
　　認為本件有當事人真意不明有疑義而須別事探求之餘地。上訴人執詞主張：本件
　　保險標的物之實際價值應以一百萬元計算，扣除百分之二十之自負額後即為被上
　　訴人應給付之保險金云云，殊非可採。
　(三)上訴人另指摘：本件保險理賠費率僅為○．○六四，顯然不合理云云。惟此應屬
　　上訴人於投保前自行考慮理賠合理與否之風險程度，尚非事後執以指摘本件保險
　　契約條款有疑義之事項，故上訴人之指摘，亦非足採。
五、末按保險人應於要保人或被保險人交齊證明文件後，於約定期限內給付賠償金額
　　，無約定期限者，應於接到通知後十五日內給付之。保險人因可歸責於自己之事
　　由致未在前項規定期限內為給付者，應給付遲延利息年息一分，保險法第三十四
　　條第一、二項分別定有明文。本件上訴人之挖土機於九十年三月十五日遭竊，嗣
　　即備齊文件向被上訴人請求理賠之情，業據上訴人提出華信保險公證人有限公司
　　之文件可稽，被上訴人並不爭執堪予採信。本件兩造並未約定被上訴人給付保險
　　金之確定期限，則依上開保險法第三十四條第一項規定，被上訴人應於接到上訴
　　人通知後十五日內給付，被上訴人並未說明及舉證證明有任何正當理由不給付本
　　件業經華信保險公證人有限公司理算之保險金十八萬七千五百元，自應認被上訴
　　人有可歸責事由。從而，上訴人依前開保險法第三十四條第二項規定，請求被上
　　訴人給付自原審起訴狀繕本送達翌日九十年十二月十一日起至清償日止按週年利
　　率百分之十計算之利息，於法有據。
六、綜上所述，本件上訴人基於系爭保險契約及保險法第三十四條第二項規定，請求
　　被上訴人給付保險金於十八萬七千五百元及自原審起訴狀繕本送達翌日九十年十
　　二月十一日起按年息百分之十計算之遲延利息範圍內，為有理由，應予准許；上
　　訴人逾上開範圍之請求，為無理由，不應准許。上訴人所為上開准許範圍之假執
　　行聲請，應予准許；其餘假執行之聲請失所依附，應併予駁回。就上訴人超過十
　　八萬七千五百元本息部分之請求，原審為上訴人敗訴之判決及駁回其假執行之聲
　　請，並無不合。上訴論旨指摘原判決不當，求予廢棄改判，為無理由，應予駁回
　　。
七、據上論結：本件上訴為無理由，依民事訴訟法第四百四十九條第一項、第七十八
　　條，判決如主文。
中　　　華　　　民　　　國　　九十一　　年　　　七　　　月　　　十　　　日
　　　　　　　　　　　　　　　　　　民事第四庭
　　　　　　　　　　　　　　　　　　　　審判長法　官　李　瓊　蔭
　　　　　　　　　　　　　　　　　　　　　　　法　官　張　　　蘭
　　　　　　　　　　　　　　　　　　　　　　　法　官　林　金　吾
右正本係照原本作成。
本件不得上訴。
中　　　華　　　民　　　國　　九十一　　年　　　七　　　月　　　十　　　日
　　　　　　　　　　　　　　　　　　　　　　　書記官　張　淑　芳
